臺灣板橋地方法院民事判決　　　　　　　99年度家訴字第99號
原　　　告　鄭瑟彬
原　　　告　鄭力維
共　　　同
訴訟代理人　宋國城律師
複　代理人　宋宣慧
被　　　告　阮建福
　　　　　　林陳素卿
共　　　同
訴訟代理人　黃銀河律師
上列當事人間請求確認遺囑真偽事件，經本院於民國100 年4 月
26日言詞辯論終結，判決如下：
    主  文
原告之訴駁回。
訴訟費用由原告負擔。
    事實及理由
一、原告主張：
（一）程序問題：按確認法律關係之訴，非原告有即受確認判決
      之法律上利益者，不得提起之；確認證書之真偽或為法律
      關係基礎事實存否之訴，亦同。（民事訴訟法第247條第
      1項參照）；被告二人自稱係被繼承人鄭祖祈（96年10月
      14日歿）之配偶阮葉（98年2月23日歿）之子、女，對於
      原告所持有被繼承人鄭祖祈生前（90年10月4日）所立「
      自書遺囑」（下稱系爭遺囑）親筆字據予以否認，進而主
      張再轉繼承其母阮葉之應繼分四分之一權利，致原告之私
      權即民法上繼承權益有受侵害之危險，此項法律關係之基
      礎事實所生不妥狀態，自得以確認判決方式除去，是以有
      提起本訴加以確認之必要。
（二）緣被繼承人鄭祖祈係原告鄭瑟彬之父，原告鄭力維之祖父
      ，其配偶鄭招病歿後，與被告之母阮葉同居生活，後於72
      年12月2 日經朋友李素嬌為介紹人逕為結婚登記。鄭祖祈
      生前名下有不動產五筆，即(1)臺北縣五股鄉○○段鴨母港
      小段44之11地號全部。(2)上開土地上建號545，即門牌住
      址臺北縣五股鄉○○村○ 鄰○○路○ 段43號建物全部。(3)
      臺北縣五股鄉○○段鴨母港小段44之14地號，持分四分之
      一。(4)臺北縣五股鄉○○段鴨母港小段44之18地號，持分
      四分之一。（此筆土地未列入遺囑內容）(5)臺北縣蘆洲信
      義路343 巷12號3 樓建物全部。（此筆建物已贈與阮葉，
      國稅局遺產歸戶中未陳列）
（三）鄭祖祈於90年10月4 日親筆自書「遺囑」，將其上開不動
      產其中前3 筆交由孫子即原告鄭力維所有；另蘆洲區○○
      路343 巷12號3 樓建物（83年4 月1 日前原編信義路109
      號之2 三樓），係於66年間二人（即鄭祖祈、阮葉）向案
      外人呂富美購買取得共有（各二分之一持分），二人同居
      期間於69年間年鄭祖祈將其所有二分之一持分，以虛偽買
      賣為原因登記予阮葉所有，是鄭祖祈書立遺囑時視為「特
      種贈與」（民法第1173條參照）由被告之母阮葉取有。惟
      因被告否認該「遺囑」之真正，進而主張其為阮葉之繼承
      人，以再轉繼承之地位堅持分配其該有之應繼分（四分之
      一），導致目前原告無法順利進行繼承登記。
（四）按「繼承人中有在繼承開始前因結婚、分居或營業，已從
      被繼承人受有財產之贈與者，應將該贈與價額加入繼承開
      始時被繼承人所有之財產中，為應繼財產。但被繼承人於
      贈與時有反對之意思表示者，不在此限。前項贈與價額，
      應於遺產分割時，由該繼承人之應繼分中扣除。」民法第
      1173條定有明文，查系爭遺囑載明「四、另外位於盧洲信
      義路三四三巷十二號三樓之房屋，則以生前特種贈與之方
      式，由阮葉取得其所有權。以上分配方式係本人對自己財
      產自由支配之決定，各繼承人應尊重本人想法，服膺上述
      之分配，切勿為一己之私造成家族間之嫌隙，特此再為叮
      囑，勿忘！立遺囑人：鄭祖祈（簽名）」等語，足證被繼
      承人鄭祖祈對阮葉之「生前特種贈與」，雖係於二人結婚
      登記前，惟鄭祖祈主觀認知該筆財產原為其所有，方於遺
      囑中載明分配予阮葉。
（五）被告辯稱上開「盧洲信義路三四三巷十二號三樓之房屋」
      係於鄭祖祈、阮葉登記婚前（72.12.2 ）已歸阮葉所有，
      而非「生前特種贈與」之歸扣財產。惟查國稅局之鄭祖祈
      遺產總歸戶中尚有一筆「五股鄉○○段鴨母港小段44之18
      地號，持分四分之一」，鄭祖祈生前遺囑並未明列入內；
      據此可證鄭祖祈並無完全剝奪阮葉後人之繼承權。是以被
      告二人主張其有八分之一（即阮葉之四分之一應繼分）權
      利部分，以上開「更寮段鴨母港小段44之18地號」（公告
      地價約996,675元）之繼承權益並不影響。（國稅局核定
      鄭祖祈遺產價額為3,223,675元）
（六）證人張亞婷（100.3.2 ）證稱「外公（即鄭祖祈）有提到
      要贈與房子給阮葉的事情…外公就在我面前完成那份遺囑
      ，…外公是在九十年左右，就是遺囑上面的日期。遺囑的
      內容大概是幾個房子要如何分配，我記得是要給原告鄭力
      維及阮葉，原告鄭瑟彬部分就沒有要給他。…阿公過世後
      ，原告鄭瑟彬就有跟被告在講遺囑的事情，兩造有協商過
      …協商過程沒有參與過」等等，足以證明系爭遺囑為鄭祖
      祈親自書立，應為真正無疑。
（七）綜上所陳，本件被告之上開主張（對於其母阮葉之應繼分
      部分之再轉繼承），令人困擾不安甚久，為此原告唯以提
      起確認之訴，以正視聽。
（八）並聲明：確認鄭祖祈於90年10月4 日所立之自書遺囑字據
      為真正。
二、被告辯稱：
（一）被告母親阮葉於72年12月2 日與被繼承人鄭祖祈結婚，73
      年1 月21日辦理結婚登記，被繼承人鄭祖祈96年10月14日
      死亡，被告母親阮葉與原告及訴外人許鄭阿數、鄭碧娥共
      同繼承，每人有四分之一應繼分權利，惟上開繼承人卻一
      直未辦繼承登記，原告亦從未主張被繼承人有遺囑要求辦
      理遺囑登記問題，而被告母親阮葉於98年2 月23日死亡，
      由被告二人繼承，被告當然承繼其母繼承鄭祖祈遺產四分
      之一應繼分之權利。
（二）次按被繼承人鄭祖祈於96年10月14日死亡，其後二年多並
      未曾有人主張有遺囑，直至日前原告才提出原證三之系爭
      遺囑，從而系爭遺囑是否鄭祖祈所立之自書遺囑，殊值懷
      疑。被告否認系爭遺囑之真正，原告應舉證以實其說。
（三）縱認系爭遺囑係屬真正，惟遺囑第四項所稱蘆洲信義路34
      3 巷12號3 樓房屋，以生前特種贈與方式，由阮葉取得其
      所有權云云，並不生效力，蓋該房屋係阮葉與鄭祖祈結婚
      前即66年與69年間買賣所取得，並非鄭祖祈生前特種贈與
      ，此與民法第1173條第1 、2 項贈與之歸扣無關，併此敘
      明。
（四）證人張亞婷證稱系爭遺囑係鄭祖祈在渠住處所完成並不實
      在，經查，鄭祖祈若確在張亞婷住處寫系爭遺囑，為什麼
      張亞婷不在遺囑上見證以示真實，再若真有系爭遺囑，為
      何原告等人在鄭祖祈死亡二年多才提出，且從未提及有任
      何人可證明，直至日前臨訟才陳報證人張亞婷，令誰都不
      能置信。是證人張亞婷之證據係與原告勾串之詞，並不實
      在。
（五）並聲明：原告之訴駁回。
三、法院之判斷：
（一）原告主張被繼承人鄭祖祈係原告鄭瑟彬之父，原告鄭力維
      之祖父，其配偶鄭招病歿後，與被告之母阮葉結婚，鄭祖
      祈及阮葉先後於96年10月14日及98年2 月23日死亡，被告
      以阮葉之繼承人主張再轉繼承其母阮葉對鄭祖祈遺產之應
      繼分四分之一權利等事實，業據原告提出戶籍謄本4 件、
      遺產稅免稅證明書影本1 件為證，且為被告所未爭執，應
      堪信實。
（二）又原告主張被繼承人鄭祖祈曾於90年10月4 日立有自書遺
      囑等語，固據原告提出遺囑1 件為證，惟為被告否認系爭
      遺囑之真正，則按私文書之真正，如他造當事人有爭執者
      ，則舉證人應負證其真正之責，最高法院47年台上字第17
      84號判例要旨可參，是原告自應就系爭遺囑確係鄭祖祈所
      立之事實負舉證責任。查：
      (1)原告雖聲請將系爭遺囑與鄭祖祈生前在五股鄉農會開戶
        之印鑑卡送鑑定是否出自同一人筆跡，惟經本院將此二
        份文件先後送請法務部調查局及內政部警政署刑事警察
        局鑑定筆跡結果，均因供參資料不足，無法鑑定，此有
        法務部調查局99年10月8 日調科貳字第09900455060 號
        函及內政部警政署刑事警察局100 年1 月4 日刑鑑字第
        09 90178056 號函在卷可參。
      (2)原告雖另提證人鄭亞婷為證，並經證人鄭亞婷到庭證稱
        ：原告鄭瑟彬是我舅舅，原告鄭力維是我的表弟。（問
        ：在鄭祖祈生前你會經常有跟鄭祖祈接觸的機會嗎？）
        過年、過節以及鄭祖祈生日的時候我們會回去看他，他
        是我外公。（問：鄭祖祈生前是否有跟你提過遺囑的事
        情嗎？）他生前有一次跟原告鄭瑟彬到我敦化南路的住
        處，要問我有關立遺囑的事項，因為當時我是輔大法研
        所的學生，所以我外公來問我有關遺囑的事情。當時外
        公說他要自己寫遺囑，所以我告訴他有關自書遺囑的方
        式及要件，至於遺囑的內容是外公在過來找我之前自己
        已經想好了，所以我是告訴他形式上如何立遺囑，如果
        他有不清楚的地方再來問我。印象中外公有提到要贈與
        房子給阮葉的事情，外公問我這部份如何寫，我告訴外
        公之後，外公就在我面前完成那份遺囑，我還提醒外公
        自書遺囑不要寫錯字，所以外公很小心的完成那一份遺
        囑。（問：當時除了你跟外公在場外之外，還有何人在
        場？）還有鄭瑟彬。（問：你還記得遺囑的大概內容嗎
        ？）遺囑的內容大概是幾個房子要如何分配，我記得是
        要給原告鄭力維及阮葉，原告鄭瑟彬部分就沒有要給他
        。（問：提示原證三的遺囑，是否你剛剛所言外公在你
        面前所立之遺囑？）是的等語，惟其證詞已為被告所否
        認，且自原告於99年4 月29日具狀提起本件訴訟確認系
        爭遺囑之真正後，期間歷次書狀及二次言詞辯論庭，原
        告均未曾提及系爭遺囑係鄭祖祈在證人張亞婷面前所書
        立之情，直至法務部調查局99年10月8 日函覆本院無法
        鑑定系爭遺囑之筆跡後，原告始於99年12月3 日具狀表
        示有此張亞婷之證人可證明鄭祖祈「自書遺囑」係真正
        親筆書立云云，是證人張亞婷與系爭遺囑間之關聯性已
        非無疑，則在原告無法更為舉證證明證人張亞婷確於鄭
        祖祈立具系爭遺囑時同為在場之事實前，證人張亞婷就
        系爭遺囑所為前開證詞，即難逕為採認。
（三）綜上，原告既未能舉證證明系爭遺囑確係鄭祖祈所立之事
      實，從而，原告請求確認鄭祖祈於90年10月4 日所立之自
      書遺囑為真正，為無理由，應予駁回。
四、結論：原告之訴為無理由，依民事訴訟法78條判決如主文。
中    華    民    國   100    年    5     月    6     日
                      家事法庭法  官  葉靜芳
以上正本係照原本作成
如對本判決上訴，須於判決送達後20日內向本院提出上訴狀。如
委任律師提起上訴者，應一併繳納上訴審裁判費。
中    華    民    國   100    年    5     月    6     日
                            書記官  劉春美